【裁判字號】    97,上易,915
【裁判日期】    971120
【裁判案由】    違反著作權法
【裁判全文】
臺灣高等法院刑事判決                 97年度上易字第915號
上  訴  人  臺灣桃園地方法院檢察署檢察官
被      告  戰聲科技股份有限公司
代  表  人  甲○○
被      告  乙○○
共      同
選任辯護人  高涌誠律師
            許樹欣律師
上列上訴人因被告違反著作權法案件，不服臺灣桃園地方法院96
年度易字第879號，中華民國97年3月7日第一審判決（起訴案號
：臺灣桃園地方法院檢察署94年度偵續一字第5號），提起上訴
，本院判決如下：
    主  文
原判決關於戰聲科技股份有限公司部分撤銷。
戰聲科技股份有限公司因受雇人執行業務，犯擅自以重製之方法
侵害他人之著作財產權為常業之罪，處罰金新臺幣拾萬元，減為
罰金伍萬元。
其他上訴駁回。
    事  實
一、緣鍾泰貴（未據起訴）係戰聲科技股份有限公司（下稱戰聲
    公司）之實際負責人，明知亞視亨國際企業有限公司（下稱
    亞視亨公司）所有之「車輛影音系統之手工繪圖」（詳如附
    件二），係由亞視亨公司員工李龍泉所繪製創作完成之圖形
    著作並約定由僱用人亞視亨公司享有著作財產權之圖形著作
    ，竟於90年6至8月間與亞視亨公司洽購其所研發之汽車頭枕
    電視，並由該公司員工李龍泉持該公司之目錄向戰聲公司介
    紹，而有機會接觸如附件一、二、三之設計圖後，即未經著
    作財產權人之授權同意，擅自將亞視亨公司所享有著作權之
    上揭「車輛影音系統之手工繪圖」圖形著作物，以除去其上
    原有「DC-12V POWER」、「主電纜線」、「選台器」字樣之
    方式加以重製，並登載於戰聲公司所製作之大客車數位影音
    錄影系統型錄之「座椅側立面圖」，以製作成戰聲公司之產
    品型錄，而侵害亞視亨公司之著作財產權。嗣於91年8月間
    ，亞視亨公司員工李龍泉至兆陽國際汽車股份有限公司（下
    稱兆陽公司）推銷亞視亨公司所開發之遊覽車內部電視設計
    及組裝產品時，經兆陽公司副總經理陳欽誠拿出戰聲公司業
    務所提供之單張目錄，始悉上情。
二、案經著作財產權人亞視亨公司訴由臺灣桃園地方法院檢察署
    檢察官偵查起訴。
    理  由
壹、程序部分：
一、按鑑定人由審判長、受命法官或檢察官選任之；法院或檢察
    官亦得囑託醫院、學校或其他相當之機關、團體為鑑定，刑
    事訴訟法第198條、第208條第1項定有明文。本件卷附財團
    法人臺灣經濟發展研究院所為之著作權侵害鑑定研究報告書
    ，並非審判長、受命法官或檢察官選任之鑑定人或所囑託為
    鑑定之機關或團體製作之鑑定報告書，即屬審判外之書面陳
    述，依刑事訴訟法第159條第1項規定，被告以外之人於審判
    外之言詞或書面陳述，除法律有規定者外，不得作為證據。
二、次按，國立台灣大學（下稱台大）機械工程學系圖形鑑定報
    告，性質上固屬被告以外之人於審判外之書面陳述紀錄，惟
    上開證據資料，係由審判長選任之鑑定機關，其實施鑑定之
    人員係依其專業知識經驗客觀紀錄物體現象之意見，可信度
    甚高，復查無「顯有不可信之狀況」，依刑事訴訟法第159
    條之4第1款、第2款規定，為傳聞證據之例外，自有證據能
    力，被告戰聲公司（下稱被告公司）之選任辯護人辯護人辯
    稱上開鑑定書有關鑑定人鍾添東教授本身無著作權之背景，
    且就物品實用原則沒有討論，該份鑑定報告沒有鑑定價值云
    云，尚有誤會。至本件認定事實所引用之本件卷內其餘卷證
    資料，被告公司及其選任辯護人於本院審理時僅對證人李龍
    泉、朱發有、朱發強、蔣文中、黃培根於檢察官偵查中所為
    陳述之證明力有爭執，對其證據能力並不爭執（見本院97年
    11 月6日審理筆錄第3頁），且被告公司及其選任辯護人均
    未於本院言詞辯論終結前聲明異議，依刑事訴訟法第159條
    之5第2項規定，視為已有將該等傳聞證據採為證據之同意，
    本院審酌卷內所有證據資料作成之情況，並無違法取證之情
    形，認應係出於其自由意志，具有可信性，並無不適宜作為
    證據之情形，認具有證據能力，核先敘明。
貳、實體方面：
甲、有罪即被告戰聲公司部分：
一、訊據被告公司之代表人固供承戰聲公司所繪製大客車數位影
    音錄影系統型錄其內確有「座椅側立面圖」等情，惟均矢口
    否認有侵害著作權犯行，並辯稱：其沒有抄襲、仿冒之行為
    ，目錄上之圖形與告訴人公司之圖形不一樣云云；被告公司
    於原審時另辯稱：告訴人公司所印製之「座椅側立面圖」，
    並無原創性，非著作權法保護之範疇云云。另辯護人為被告
    公司辯稱：被告公司的圖形係透過證人李昭賢所繪製，業據
    證人李昭賢於另案他字案件中證述明確，而證人李昭賢係與
    告訴人公司有合作關係，縱認本案有侵害著作權，被告公司
    係善意第三人，應無侵害他人著作權之犯意云云。
二、經查：
(一)上開如附件二所示之「車輛影音系統之手工繪圖」，係先由
    告訴人員工陳振龍繪製如附件一所示之設計圖，再由告訴人
    公司經理李龍泉規劃線路配置圖（詳如附件二），嗣於91年
    8月間，告訴人公司員工李龍泉至兆陽公司推銷產品時，經
    兆陽公司副總經理陳欽誠拿出戰聲公司業務所提供之單張目
    錄，始知悉告訴人公司之上開圖形著作遭被告公司重製等情
    ，業據告訴人指訴綦詳，核與證人陳欽誠、李龍泉於檢察官
    偵查中證述情節大致相符（見他字2624號卷第1至31頁告訴
    狀、第45頁正面、第46頁正面、第57頁反面、第58頁正面）
    ，並有證人陳振龍所書立之聲明書1紙在卷為憑（見同上卷
    第24頁），可知前開如附件二所示之「車輛影音系統之手工
    繪圖」確係先由告訴人公司員工陳振龍繪製如附件一所示之
    設計圖，再由告訴人公司經理李龍泉規劃線路配置圖完成之
    原始創作圖形，而由告訴人公司取得並享有著作財產權之圖
    形著作無訛，且被告公司之受僱人即證人鍾泰貴未經著作權
    人之同意即擅自重製而侵害告訴人公司之著作財產權。
(二)其次，被告公司所製作之「大客車數位影音娛樂系統」目錄
    內，確有如附件四所示之座椅側立面圖之事實（見附件四下
    方），為被告公司之代表人所不否認，並有上開被告公司之
    「大客車數位影音娛樂系統」目錄在卷為憑（見外放證物標
    示為證物二）。而經本院將如附件一至四所示之圖形，送請
    台大機械工程學系鑑定結果認：附件一至三所示之圖形顯示
    遊覽車內之影音系統安裝於座椅間之相關位置，其繪製係利
    用工程製圖之正投影視圖畫法，分別繪製作座椅以及影音元
    件之俯視圖及側視圖，另繪製各影音元件間電源線與訊號線
    路之連接方法，屬於電機電子工程圖中之接線圖，其內容顯
    示各電子零件之間電源線與訊號線路之連接及安裝之關係，
    屬於一種產品設計圖或工程設計圖，自然也屬於著作權法圖
    形著作中之「科技或工程設計圖」，可認定為著作權法中之
    圖形著作，且經該機構以相關特徵比對附件二、四整體及細
    部圖形特徵鑑定結果，認附件四之圖形內容涉嫌重製或改作
    如附件二所示之圖形，有台大機械工程學系圖形鑑定服務報
    告一份在卷為憑（見本院卷第59至66頁），足見被告公司之
    受雇人即證人鍾泰貴確有未經著作財產權人之同意，而擅自
    將告訴人公司所享有著作權之上揭「車輛影音系統之手工繪
    圖」圖形著作物，除去其上原有「DC-12V POWER」、「主電
    纜線」、「選台器」字樣之方式加以重製，並登載於被告公
    司所製作之所製作之大客車數位影音錄影系統型錄上，被告
    公司之代表人於本院審理時辯稱：其與告訴人公司所繪製之
    圖形不一樣云云；以及於原審時辯稱：告訴人公司所印製之
    「座椅側立面圖」，並無原創性，非著作權法保護之範疇云
    云，無非飾卸之詞，均不足採信。至被告公司聲請傳詰鑑定
    人鍾添東教授，查上開台大機械工程學系圖形鑑定服務報告
    已就其鑑定理由詊予載明，本院認無再傳詰必要，附此敘明
    。
(三)被告公司之辯護人雖為被告辯稱：被告公司的圖形係透過證
    人李昭賢所繪製，業據證人李昭賢於另案他字案件中證述明
    確，而證人李昭賢係與告訴人公司有合作關係，縱認本案有
    侵害著作權，被告公司係善意第三人，應無侵害他人著作權
    之犯意云云，但如附件二所示之圖形屬著作權法中之圖形著
    作，且如附件四所示之圖形係被告公司擅自重製如附件二所
    示之圖形，已如上述，而證人李昭賢於檢察官偵查中證稱：
    其原係瑞聯航空副領班，當時大客車都沒有這樣的設計，飛
    機上才有，其與告訴人公司合作時，係帶他們去飛機上看，
    還有給他們一份自己畫得系統圖，告訴人公司之員工再依據
    其給的草圖畫出如附件二所示之圖樣，於合作期間有看過如
    附件一、二所示之圖示，後來告訴人公司不與其合作，其再
    找被告公司合作，並提供書面草圖給被告公司等語（見他字
    2624號卷第66頁反面至67頁、偵字第91號卷第19頁），足認
    證人李昭賢與告訴人公司合作時，告訴人公司即已繪製出如
    附件一、二所示之圖形，且證人李昭賢僅提供其所繪製之草
    圖予告訴人公司，並無提供如附件二所示之圖示與被告公司
    ，是辨護人辯稱上開圖形係由證人李昭賢所提供云云，尚屬
    無據。而被告公司係因其受僱人即證人鍾泰貴執行業務，擅
    自以重製之方法侵害他人之著作權，應依著作權法第101條
    第1項規定，對被告公司處以同法第91條第1項之罰金，且公
    司身為法人，其本身自無犯意可言，辯護人另辯稱：被告公
    司並無侵害他人著作權之犯意云云，亦不足採為有利被告公
    司之認定。
(四)綜上所述，本案事證明確，被告犯行堪以認定。
三、按94年1月7日修正公布，95年7月1日施行之修正後刑法第2
    條第1項規定：「行為後法律有變更者，適用行為時之法律
    。但行為後之法律有利於行為人者，適用最有利於行為人之
    法律。」。查被告公司係於90年6至8月與告訴人公司洽購告
    訴人公司所研發之汽車頭枕電視，並由告訴人公司員工李龍
    泉持告訴人公司之目錄向被告公司介紹，被告公司始有機會
    接觸如附件一、二、三之設計圖，而告訴人公司之員工係於
    91年8月間至兆陽公司推銷產品時即發現被告公司擅自以重
    製告訴人所享有著作權之圖形著作，足認被告公司受作人擅
    自複製告訴人公司所享有著作權之圖形著作之時間，係於90
    年6、8月間其接觸如附件一、二、三所示之圖形創作起迄91
    年8月間經告訴人發現之間，是被告公司90年6至8月間行為
    後，著作權法第91條，分別於92年7月9日、93年9月1日、及
    第101條於92年7月9日、95年5月30日修正公布，經比較行為
    時法、中間時法、裁判時法之結果，依前開說明，應以被告
    公司受僱人行為時法即87年1月21日修正公布之著作權法第
    91條、第101條之規定較有利於被告公司，應依刑法第2條第
    1項規定予以適用。即依93年9月1日修正公布前即90年11月2
    日修正（未修正第91條、第101條）公布施行之著作權法規
    定論處。公訴人認被告公司係犯93年9月1日修正公布之著作
    權法第91條、第101條之罪，尚有誤會，應予更正。再被告
    公司犯罪時間係在96年4月24日以前，所犯之罪，合於九十
    六年罪犯減刑減刑條例所規定之減刑條件，應依該罪犯減刑
    條例第2條第3項之規定，減輕其刑2分之1。
四、原審未為詳究，遽為被告公司無罪之諭知，尚有未洽。公訴
    人循告訴人上訴意旨，執此指摘原判決不當，為有理由，自
    應由本院將原判決關於被告公司部分予以撤銷改判。爰審酌
    被告公司因其受僱人即證人鍾泰貴擅自以重製之方法侵害他
    人之著作權，自應依著作權法第101條第1項規定，對被告公
    司處以同法第91條第1項之罰金等一切情狀，量處罰金新臺
    幣10萬元，並依中華民國九十六年罪犯減刑條例第2條第1項
    第3款、第7條之規定減為罰金新台幣5萬元。
乙、無罪即被告乙○○部分：
一、聲請簡易處刑意旨略以：被告乙○○於民國91年間係被告戰
    聲公司之代表人（被告戰聲公司現代表人為甲○○），明知
    告訴人亞視亨公司所有之「車輛影音系統之手工繪圖」，係
    告訴人亞視亨公司員工李龍泉所繪製創作完成之圖形著作，
    而由告訴人亞視亨公司享有該圖形著作之著作財產權，竟未
    經著作財產權人之授權同意，即擅自將告訴人亞視亨公司享
    有圖形著作權之前揭「車輛影音系統之手工繪圖」著作物，
    以除去其上原有「DC-12V POWER」、「主電纜線」、「選台
    器」之方式加以重製，並附於被告戰聲公司製作之大客車數
    位影音錄影系統型錄之「座椅側立面圖」，侵害告訴人亞視
    亨公司之著作財產權。因認被告乙○○涉犯行為時著作權法
    第91條第1項重製他人著作之罪嫌云云。
二、按著作權法第101條第1項規定：法人之代表人、法人或自然
    人之代理人、受雇人或其他從業人員，因執行業務，犯第91
    條至第96條之罪者，除依各該條規定處罰其行為人外，對該
    法人或自然人亦科各該條之罰金」，係為保障著作權，就從
    業人員因執行業務而為違反著作權法第91條至第96條之行為
    時，併處罰其業務主（或稱事業主）之兩罰規定，處罰其業
    務主乃係業務主為事業之主體者，本應負擔監督其所屬從業
    人員於執行業務時，不為違法行為之注意義務，而處罰從業
    人員係就其自己之違法行為負責，故兩罰規定，就同一犯罪
    ，既處罰行為人，又處罰業務主，無關責任轉嫁問題。是以
    著作權法第101條第1項之規定，係以業務主為處罰對象；從
    業人員因執行業務犯該法第91條至第96條之罪者，仍依各該
    條規定處罰之，並無著作權法第101條第1項之適用（參照最
    高法院92年台上字第2720號判決意旨）。
三、本件聲請人認被告乙○○涉犯上揭罪嫌，無非係以告訴代理
    人李龍泉、黃培根之指述，並有告訴人所有之「車輛影音系
    統之手工繪圖」、被告戰聲公司所製作之大客車數位影音錄
    影系統型錄內之「座椅側立面圖」及財團法人台灣經濟發展
    研究院鑑定研究報告書1份在卷可稽等為其主要論據。
四、訊據被告等固供承被告戰聲公司所繪製之大客車數位影音錄
    影系統型錄，其內確有「座椅側立面圖」等情不諱，惟堅決
    否認有侵害著作權犯行，辯稱：其之前僅係戰聲公司之掛名
    負責人，公司業務實際上為公司前總經理鍾泰貴負責，其均
    未參與，所以不知公司公司所製作之大客車數位影音錄影系
    統型錄如何製作等語。
五、經查：證人鍾泰貴於檢察官偵查中證稱：其係戰聲公司實際
    負責人，被告乙○○只是掛名負責人，他沒有去戰聲公司上
    班，戰聲公司的事情都是其處理，本案他完全不清楚等語（
    見偵續字第921號卷第19頁），且被告戰聲公司現任負責人
    甲○○於本院審理時供稱：公司業務一向係由總經理負責，
    董事長沒有參與公司業務等語（見本院97年11月6日審判筆
    錄第5頁），足認被告乙○○所辯其僅係掛名負責人，公司
    業務均係總經理負責，其並未參與公司業務之經營等情，即
    非虛妄，則被告乙○○既未參與被告戰聲公司之業務，其就
    被告戰聲公司是否未經著作財產權人之授權同意，擅自將告
    訴人公司所享有著作權之「車輛影音系統之手工繪圖」圖形
    著作物，以除去其上原有「DC-12V POWER」、「主電纜線」
    、「選台器」字樣之方式加以重製，並登載於被告戰聲公司
    所製作之大客車數位影音錄影系統型錄之「座椅側立面圖」
    ，以製作成戰聲公司之產品型錄，而侵害告訴人公司之著作
    財產權等情，自屬無從知悉或參與，揆諸上開判決意旨，著
    作權法第91條之規定係處罰行為人，被告乙○○既非實際行
    為人，自與該法條之構成要件不符，尚難以該法條相繩。此
    外，復查無其他積極證據證明被告乙○○涉犯公訴人所指之
    犯行，自屬不能證明被告乙○○犯罪。
六、原審因予諭知被告乙○○無罪之判決，其理由雖與本院所認
    容有相異，但其結果並無不同，經核尚無違誤。公訴人上訴
    意旨，仍執陳詞，指摘原判決不當，為無理由，應予駁回。
七、至證人鍾泰貴所涉擅自以重製之方法侵害他人之著作權之犯
    行，因未據公訴人起訴，本院自不得審究，應由檢察官另行
    偵辦，附此敘明。
據上論斷，應依刑事訴訟法第369條第1項前段、第364條、第299
條第1項前段、第368條，90年11月12日修正公布施行之著作權第
91 條第1項、第101條第1項，刑法第2條第1項，中華民國九十六
年罪犯減刑條例第2條第1項第3款、第7條第2項，判決如主文。
本案經檢察官李金定到庭執行職務。
中    華    民    國    97    年    11    月    20    日
                  刑事第十九庭審判長法  官  黃金富
                                    法  官  吳  燦
                                    法  官  魏新國
以上正本證明與原本無異。
不得上訴。
                                    書記官  邵淑津
中    華    民    國    97    年    11    月    20    日
附錄：本案論罪科刑法條全文
中華民國90年11月12日修正公布之著作權法：
第91條
擅自以重製之方法侵害他人之著作財產權者，處六月以上三年以
下有期徒刑，得併科新臺幣二十萬元以下罰金。
意圖銷售或出租而擅自以重製之方法侵害他人之著作財產權者，
處六月以上五年以下有期徒刑，得併科新臺幣三十萬元以下罰金
。
第101條
法人之代表人、法人或自然人之代理人、受雇人或其他從業人員
，因執行業務，犯第九十一條至第九十六條之罪者，除依各該條
規定處罰其行為人外，對該法人或自然人亦科各該條之罰金。
對前項行為人、法人或自然人之一方告訴或撤回告訴者，其效力
及於他方。


司法院資訊處製作；財團法人民間司法改革基金會備份。
